臺灣高等法院高雄分院民事判決　　　 100年度保險上字第13號
上　訴　人　林寶珠
訴訟代理人　許再定律師
被 上 訴人　旺旺友聯產物保險股份有限公司
法定代理人　洪吉雄
訴訟代理人　張家聲律師
上列當事人間請求給付保險金事件，上訴人對於民國100 年5 月
24日臺灣屏東地方法院99年度保險字第6 號第一審判決提起上訴
，本院於民國100 年10月12日言詞辯論終結，判決如下：
    主  文
上訴駁回。
第二審訴訟費用由上訴人負擔。
    事實及理由
一、上訴人起訴主張：上訴人之配偶張俊雄於民國98年1 月間，
    以上訴人為受益人，向被上訴人投保「家庭成員日常生活意
    外責任保險附加傷害保險」（保單號碼為168ZFPAQ300122號
    ），保險金額為新台幣（下同）500 萬元，保險期間自98年
    1 月31日起至99年1 月31日止（下稱系爭保險契約）。嗣張
    俊雄於98年10月16日23時50分，在其位於屏東縣佳冬鄉○○
    村○○路27號住處死亡，經臺灣屏東地方法院檢察署（下稱
    屏東地檢署）檢察官相驗結果認張俊雄係「電線勒死」、「
    窒息死亡」，死亡方式為「意外」或「自殺」。又張俊雄自
    八八水災後，經常在該村落擔任義工，協助其他受災戶之重
    建工作，風評極佳，且生前身強體健，以經營漁獲大盤生意
    維生，經濟良好，並無自殺之動機與可能，顯係因意外失足
    滑倒致遭電線勾住脖子而窒息死亡，為此，依系爭保險契約
    第1 條、第4 條第1 項、第14條第2 項及保險法第131 條第
    1 項規定，請求被上訴人給付保險金等語。並聲明求為判決
    ：(一)被上訴人應給付上訴人500 萬元，及自起訴狀繕本送達
    翌日起至清償日止按年息10% 計算之利息。(二)願供擔保，請
    准宣告假執行。
二、被上訴人則以：被保險人張俊雄健康狀況良好，身體四肢活
    動亦無障礙，依上訴人書面說明所載，勾住張俊雄之電線高
    度與張俊雄坐在地板上之頸部高度相同，則張俊雄於遭遇電
    線繞頸不能呼吸時，當無不能施力掙脫繞頸電線之情形。又
    上訴人對於張俊雄究係遭遇何種外來突發意外事故、該意外
    事故為何會造成電線纏繞張俊雄頸部、及張俊雄被電線繞頸
    後為何不能掙脫等外來性、突發性之相關事實未能詳為舉證
    ，尚難認為張俊雄係遭意外事故致死。又上訴人曾於98年10
    月17日向屏東地檢署檢察官陳稱，張俊雄因八八水災而受有
    千萬財產損失，致心情低落，足證張俊雄確實對八八水災所
    造成之財物損失不能釋懷，當有萌生輕生念頭之可能等語置
    辯。答辯聲明求為判決：(一)駁回上訴人之訴。(二)如受不利判
    決，願供擔保請准宣告免為假執行。
三、原審為上訴人敗訴之判決，上訴人不服，提起上訴，上訴聲
    明求為判決：(一)原判決廢棄。(二)被上訴人應給付上訴人500
    萬元，及自起訴狀繕本送達翌日起至清償日止按年息10% 計
    算之利息。(三)上訴人願供擔保，請准宣告假執行。被上訴人
    則答辯聲明求為判決：(一)駁回上訴。(二)如受不利判決，願供
    擔保請准宣告免為假執行。
四、兩造不爭執事項如下：
  (一)上訴人之配偶張俊雄（於98年10月16日死亡）於98年1 月間
    以上訴人為受益人，向被上訴人投保系爭保險。並有「家庭
    成員日常生活意外責任保險附加傷害保險要保書」、「家庭
    成員日常生活意外責任保險附加傷害保險條款」在卷可證（
    見原審卷第25-27 頁）。
  (二)張俊雄於98年10月16日23時50分，在屏東縣佳冬鄉○○村○
    ○路27號住處，因「電線勒死」、「窒息死亡」，屏東地檢
    署於相驗屍體證明書勾選張俊雄死亡方式是意外及自殺等情
    ，有戶籍謄本、屏東縣警察局枋寮分局佳冬分駐所受理各類
    案件紀錄表、屏東地檢署相驗屍體證明書在卷可稽（原審卷
    第7-10頁）。
  (三)如張俊雄死亡係意外事故所造成，則被上訴人應賠償上訴人
    之金額即如上訴人所請求之本息。
五、兩造爭執事項為：張俊雄死亡是否係意外事故所造成？
（一）查，上訴人於98年10月17日在屏東地檢署檢察官相驗時陳
      稱：張俊雄因八八水災致所有之冰凍庫、3 台車子等物都
      被水淹沒，損失約千萬，心情不好，每天都吃不下，這幾
      天都說心情不好，都沒有吃東西，98年10月16日晚上回家
      時，發現張俊雄「坐」在樓梯旁的地上，頭低低的，脖子
      有第四台的電線纏繞著，伊叫兒子將張俊雄送醫等語，及
      於原審陳稱：伊回家進門時，發現張俊雄「坐」在樓梯口
      的地上，有看到電線在張俊雄脖子上等情，有訊問筆錄影
      本在卷可證（見原審卷第46頁、第57頁背面）；上訴人之
      子張榮哲於98年10月17日於屏東地檢署檢察官相驗時陳稱
      ：伊下樓時，看到張俊雄「坐」在樓梯旁的地上，脖子繞
      著電線，伊趕快解開，自從八八水災後，張俊雄說他心情
      很煩、很不好等語，有訊問筆錄影本在卷可證（見原審卷
      第46頁），準此，張俊雄於死亡前，因八八水災損失千萬
      財產，吃不下東西，足見其心情極差，當有自殺之動機及
      可能，故上訴人於起訴時先改口稱：張俊雄自八八水災後
      ，經常在該村落擔任義工，協助其他受災戶之重建工作，
      風評極佳，且生前身強體健，以經營漁獲大盤生意維生，
      經濟良好，並無自殺之動機與可能等情（見原審卷第4 至
      5 頁），及於本院言詞辯論再改口稱：張俊雄長期酗酒，
      連續十幾天沒有吃飯，只有喝高粱酒的情況下，顯然喪失
      行為控制能力等語，果真張俊雄係長期酗酒喪失行為控制
      能力，其又如何擔任義工，協助其他受災戶之重建工作，
      顯前後陳述矛盾，故上訴人主張張俊雄並無自殺之動機與
      可能云云，尚難採信。又張俊雄係成年人，若遭電線拌到
      致頸部為電線所纏繞，理應會掙扎將電線移除，而不會好
      好地「坐」在樓梯旁的地上，且相驗張俊雄屍體之法醫師
      史建中於98年10月26日在屏東地檢署陳稱：相驗結果，張
      俊雄的脖子有一條勒痕，但身體其他部分沒有受傷痕跡，
      也沒有瘀傷，死因是窒息死亡，所以伊開立死亡原因「窒
      息死亡」「自殺」等語，有訊問筆錄影本在卷可證（見原
      審卷第47頁），足見張俊雄除了脖子上有一條勒痕外，身
      體其他部分沒有受傷痕跡及瘀傷，苟張俊雄確實如上訴人
      所主張是遭電線拌到致頸部為電線所纏繞，理於掙扎過程
      中會留下痕跡，其未留下任何掙扎痕跡及瘀傷，顯與常理
      有違，是被保險人張俊雄應是自殺死亡。再者，張俊雄係
      因電線勒頸死亡一節，為兩造所不爭執，則不論張俊雄之
      頸部勒痕是深或是淺，均無礙於張俊雄係因電線勒頸死亡
      之認定，是上訴人主張張俊雄係因意外失足滑倒致遭電線
      勾住脖子而窒息死亡，且其頸部勒痕淺，應不會是自殺死
      亡云云，顯係其個人推測之詞，不足採信。
（二）又上訴人於本院言詞辯論時主張張俊雄長期酗酒，事發當
      天雖然沒有人看到當時之情形，但張俊雄連續十幾天沒有
      吃飯，只有喝高粱酒的情況下，顯然喪失行為控制能力，
      已接近無法控制之精神病，縱張俊雄因八八水災造成千萬
      元的損失而心情鬱悶造成可能自殺之行為，亦應屬意外事
      故所造成云云，為被上訴人所否認。查，上訴人及其子張
      榮哲於屏東地檢署相驗及偵查時均「未」陳稱張俊雄有長
      期酗酒情形，且已十多天未進食等情，業經本院依職權調
      閱屏東地檢署相驗卷查明屬實，且上訴人於原審亦僅稱張
      俊雄被發現時是有喝酒（見原審卷第140 頁背面），均未
      陳稱張俊雄有酗洒及十多天未進食之情形，且上訴人於本
      院準備程序時自承：張俊雄生前在精神上「沒有」異狀，
      身體狀況很好，未曾因精神異狀而就醫等語（見本院卷第
      39、40頁），顯見張俊雄生前之精神狀況良好，並無因長
      期酗酒而喪失行為控制能力之情形，此外，上訴人未能舉
      證證明張俊雄生前已喪失行為控制能力，是上訴人之上開
      主張，不足採信。
（三）次查，張俊雄於98年10月16日23時50分，在屏東縣佳冬鄉
      燄溫村北興路27號住處，因「電線勒死」、「窒息死亡」
      ，屏東地檢署於相驗屍體證明書上勾選張俊雄死亡方式是
      意外及自殺等情，為兩造所不爭執，並有戶籍謄本、屏東
      縣警察局枋寮分局佳冬分駐所受理各類案件紀錄表、屏東
      地檢署相驗屍體證明書在卷可稽（原審卷第7-10頁），是
      屏東地檢署相驗屍體證明書上雖勾選張俊雄死亡方式是「
      意外」及「自殺」，但意外與自殺理應不能併存，是屏東
      地檢署通知上訴人於98年10月26日到庭，並要求上訴人返
      還該相驗屍體證明書，但遭上訴人拒絕（見原審卷第48頁
      ），而開立相驗屍體證明書之法醫師史建中於當日亦證稱
      ：相驗結果，伊開立死亡原因「窒息死亡」「自殺」是沒
      有錯等語，有訊問筆錄影本在卷可證（見原審卷第47頁）
      ，足見相驗屍體證明書上記載張俊雄死亡方式「意外」係
      屬錯誤，是尚難僅憑上開相驗屍體證明書上有記載死亡方
      式「意外」即認定張俊雄係意外死亡。
六、綜上所述，上訴人本於系爭保險契約，請求被上訴人給付50
    0 萬元，及自起訴狀繕本送達翌日起至清償日止按年息10%
    計算之利息，為無理由，不應准許。其假執行之聲請亦失所
    附麗，應併予駁回。原審為上訴人敗訴之判決，及駁回其假
    執行之聲請，並無不合。上訴意旨指摘原判決不當，求予廢
    棄改判，為無理由，應予駁回。
七、本件事證已臻明確，兩造其餘攻擊防禦方法於本件判決結果
    不生影響，故不再一一論述，併此明。又上訴人請求傳訊
    最後見到張俊雄之蔡美霞作證，待證事項：證明張俊雄不可
    能自殺。蔡美霞是受僱張俊雄在家裡打掃，每天與張俊雄見
    面，也是最後與張俊雄聊天的人，可以瞭解張俊雄本身的意
    志不可能自殺的情形等，惟蔡美霞於原審結證稱：伊看到張
    俊雄時，是在醫院等語（見原審卷第57頁），顯然蔡美霞未
    親眼目睹張俊雄死亡過程，其如何能證明張俊雄非自殺，是
    本院認無再傳訊蔡美霞之必要，故不予傳訊，併此明。
八、據上論結，本件上訴為無理由，依民事訴訟法第449 條第1
    項、第78條，判決如主文。
中    華    民    國  100     年    10    月    26    日
                            民事第三庭
                                審判長法官  張國彬
                                法      官  吳登輝
                                法      官  鄭月霞
以上正本證明與原本無異。
如對本判決上訴，須於判決送達後20日內向本院提出上訴狀，其
未表明上訴理由者，應於上訴後20日內向本院提出上訴理由書（
均須按他造當事人之人數附繕本）。上訴時應提出委任律師或具
有律師資格之人之委任狀，並依附註條文規定辦理。如委任律師
提起上訴者，應一併繳納上訴審裁判費。
中    華    民    國  100     年    10    月    26    日
                                書  記  官  郭蘭蕙
附註：
民事訴訟法第466 條之1：
對於第二審判決上訴，上訴人應委任律師為訴訟代理人，但上訴
人或其法定代理人具有律師資格者，不在此限。
上訴人之配偶、三親等內之血親、二親等內之姻親，或上訴人為
法人、中央或地方機關時，其所屬專任人員具有律師資格並經法
院認適當者，亦得為第三審訴訟代理人。
第1 項但書及第2 項情形，應於提起上訴或委任時釋明之。